臺灣高等法院刑事判決
109年度上訴字第13號
上  訴  人  臺灣新北地方檢察署檢察官丁維志
被      告  李榮國



上列上訴人因被告違反稅捐稽徵法等案件，不服臺灣新北地方法
院107年度訴更一字第1號，中華民國108年10月28日第一審判決
（起訴案號：臺灣新北地方檢察署104年度偵字第9382號），提
起上訴，本院判決如下：
    主  文
上訴駁回。               
    理  由
一、公訴意旨略以：被告李榮國係勝利勝利有限公司（址設新北
    市○○區○○街0號3樓，下稱勝利公司）之負責人，係從事
    業務之人，並為稅捐稽徵法之納稅義務人，負有據實申報營
    業稅之義務，亦係商業會計法所規定之商業負責人。其明知
    勝利公司於民國100 年12月間，並無銷貨給普格科技股份有
    限公司（下稱普格公司）之事實，竟基於填製不實會計憑證
    、行使業務上登載不實文書及幫助他人逃漏稅捐之犯意，開
    立如附表所示不實之會計憑證統一發票1 張，交付普格公司
    充作進貨憑證使用，向稅捐稽徵機關申報扣抵銷項稅額，短
    漏該期應納營業稅額，而以此不正方法幫助普格公司逃漏稅
    捐共計新臺幣（下同）574,392元，足以生損害於稅捐稽徵
    機關對於課稅管理之正確性及課稅之公平性。因認被告涉犯
    商業會計法第71條第1 款之商業負責人以明知為不實事項填
    製會計憑證及稅捐稽徵法第43條第1 項之幫助納稅義務人以
    不正當方法逃漏稅捐罪嫌等語【被告被訴違反商業會計法第
    71條第1 款之罪嫌部分，經原審判決公訴不受理後，檢察官
    並未上訴已告確定】。
二、按犯罪事實應依證據認定之，無證據不得認定犯罪事實；不
    能證明被告犯罪者，應諭知無罪之判決，刑事訴訟法第154
    條第2項、第301條第1 項分別定有明文。又事實之認定，應
    憑證據，如未能發現相當證據，或證據不足以證明，自不能
    以推測或擬制之方法，為裁判基礎；認定不利於被告之事實
    ，須依積極證據，苟積極證據不足為不利於被告事實之認
    定時，即應為有利於被告之認定，是被告否認犯罪事實所持
    之辯解，縱屬不能成立，仍非有積極證據足以證明其犯罪行
    為，不能遽為有罪之認定。認定犯罪事實所憑之證據，雖不
    以直接證據為限，間接證據亦包括在內；然而無論直接或間
    接證據，其為訴訟上之證明，須於通常一般之人均不致有所
    懷疑，而得確信其為真實之程度者，始得據為有罪之認定，
    倘其證明尚未達到此一程度，而有合理之懷疑存在時，法院
    復已就其心證上理由予以闡述，敘明其如何無從為有罪之確
    信，因而為無罪之判決，尚不得任意指為違法（最高法院40
    年台上字第86號、30年上字第816、1831號、76年台上字第4
    986號等判例意旨參照）。
三、公訴意旨認被告涉犯稅捐稽徵法第43條第1 項之幫助他人逃
    漏稅捐罪嫌，無非以其於偵查中之供述、勝利公司營業稅稅
    籍資料查詢作業列印、營業人設立（變更）登記申請書、勝
    利公司章程、勝利公司變更登記表、財政部臺灣省北區國稅
    局領用統一發票購票證申請書、具結書、統一發票購票證、
    勝利公司100年11月至101年10月營業人進銷項交易對象彙加
    明細表（銷項去路）、100年11月至100年12月營業人進銷項
    交易對象彙加明細表（進項交易）、100年11月至100年12月
    專案申請調檔統一發票查核名冊（銷項）、專案申請調檔查
    核清冊（銷項）、100 年11月至100 年12月營業稅年度資料
    查詢銷項去路明細、勝利公司開立給普格公司如附表所示內
    容之發票影本、勝利公司100年度申報書（按年度）查詢、1
    00年12月營業人銷售額與稅額申報書（401）、代理記帳業
    者松霖記帳士事務所負責人李雪麗出具之說明書、勝利公司
    開立給進貨廠商烏普斯公司之驗收單、普格公司開給勝利公
    司之訂單採購單、勝利公司開給普格公司之出貨單、勝利公
    司於臺灣中小企業銀行帳號00000000000號帳戶存摺內頁影
    本、臺灣臺北地方檢察署檢察官102年度偵字第881、3003、
    3004、9184、9185、10405、10828號起訴書等為其主要論據
    。
四、訊之被告堅決否認犯罪，辯稱：我有實際完成交易，所開立
    之系爭發票是真實的，無幫助逃漏稅之事。並於原審承認其
    為勝利公司之負責人，有於100年12月間開立如附表所示之
    統一發票1 張，給普格公司充作進貨憑證使用，且普格公司
    據以向稅捐稽徵機關申報扣抵銷項稅額，普格公司該期應納
    營業稅額減少574,392 元等情，及辯稱：勝利公司跟普格公
    司僅有一筆交易，是黃美芳介紹烏普斯實業有限公司的業務
    代表張家銘來說要供貨給我，賣給普格公司也是透過黃美芳
    介紹，該筆交易是約定預收貨款，後來才出貨，這筆貨在10
    1年2月交貨完成，本案交易之單據、金流、物流皆存在，可
    認該交易真實存在，臺灣臺北地方法院102年度金重訴字第1
    4號判決已認定我無罪，經檢察官上訴，亦經臺灣高等法院1
    06年度金上重訴字第8號（下稱「另案」）判決駁回上訴而
    維持我無罪等語。
五、經查：
  ㈠被告係勝利公司之負責人，於100 年12月間，開立如附表所
　  示之統一發票1 張，交付普格公司充作進貨憑證使用，且普
　　格公司因而向稅捐稽徵機關申報扣抵銷項稅額，致該期應納
　　營業稅額減少574,392 元等情，業據被告於偵查及原審審判
　　供述在卷（見104偵9382號卷《下稱偵卷》第154至155頁、
　　原審訴更一卷㈠第60、61、73頁），並有營業人進銷項交易
　　對象彙加明細表（銷項去路）（見偵卷第11頁）、營業稅稅
　　籍資料查詢作業列印（見偵卷第12至19、34頁）、營業人設
　　立（變更）登記申請書（見偵卷第20至22頁）、勝利公司章
　　程（見偵卷第23、24頁）、變更登記表（見偵卷第28、29頁
　　）、勝利公司股東名冊（見偵卷第30頁）、財政部臺灣省北
　　區國稅局領用統一發票購票證申請書（見偵卷第31頁）、具
　　結書（見偵卷第32頁）、統一發票購票證（見偵卷第33頁）
　　、申報書（按年度）查詢及營業人銷售額與稅額申報書（40
　　1）（見偵卷第77、78頁）、專案申請調檔統一發票查核名
　　冊（銷項）、專案申請調檔查核清單（見偵卷第85至88頁）
　　、營業稅年度資料查詢銷項去路明細（見偵卷第94至95頁）
　　及統一發票影本（見偵卷第159頁）等各1份在卷可稽，此部
　　分事實可以認定。
　㈡又張家銘曾遞交張勛逵頭銜為普格公司「董事長特別助理」
　　之名片給黃美芳，並以其與普格公司有往來，普格公司需要
　　購貨為由，而以黃美芳可從中賺取每筆交易金額之價差、佣
　　金為誘，邀黃美芳居間介紹廠商、客戶與普格公司進行循環
　　交易，以致黃美芳居間仲介勝利公司為普格公司之進貨廠
　　商，並由被告開立勝利公司如附表一所示之發票給普格公司
　　等情，已據證人張勛逵於上開「另案」偵查中證稱：我於10
　　0 年12月掛名普格公司董事長特助，是因為仲介買賣需要身
　　分，原先由黃美芳、張家銘向供應商收錢，普格公司付出的
　　錢，早期是我與張家銘一起拿，我與張家銘所取得的貨款，
　　有補客戶支票、信用狀到期、部分買普格公司股票、去酒店
　　吃喝玩樂，張家銘也放款給配合的供應商，我提供給市調處
　　的供應商及明細資料，這些交易都是安排好的，勝利公司的
　　部分就是早期張家銘介紹的客戶，確實有出貨給普格公司，
　　但交易是假的，只有物流、金流是真的，都是安排好的交易
　　（見原審訴更一卷二第72至73頁）。證人張家銘於該「另案
　　」偵查中之羈押訊問時指稱：我有提供客戶資料給張勛逵，
　　由他去聯絡，張勛逵說如果普格公司跟客戶有交易成功賺到
　　錢，就會有佣金給我，他們的交易是假的，一種方式是我介
　　紹可以賣發票的公司給張勛逵，讓普格公司可以買假的發票
　　作進項交易，如果交易成功，張勛逵等人會給我錢，一開始
　　是張勛逵說要用這種虛偽不實的交易，因為他在幾家公司擔
　　任特助，他本來就是在做業績（見原審訴更一卷一第193、1
　　96頁）；及於「另案」準備程序中供稱：本案是假交易，我
　　介紹黃美芳給張勛逵、蔡弦甫等人後，初期100 年11月到12
　　月初左右，勝利公司有2 筆，由我介紹，文件是由饒銘雯跟
　　張勛逵所負責，貨物的部分是由葉慶隆大陸的天勵公司先進
　　口進來，進口商是張勛逵叫邱治群的卡娃伊公司安排的，後
　　面所出來的信用狀開到普格公司後，因信用狀的費用及勝利
　　公司的佣金都是張勛逵要支付，所以張勛逵要求款項要以現
　　金交給他，我在場，其中張勛逵之弟弟張羽麟馬上就把錢取
　　走，交付的過程應該勝利的黃美芳有在場，勝利部分第一次
　　交款是在臺灣企銀新店分行門口，那天張勛逵開著他的車到
　　企銀新店分行門口急著要款項去繳款，第二次是在新店勝利
　　公司，兩次黃美芳都在場，第二次黃美芳把錢裝在一個布袋
　　，大家都在場（見原審訴更一卷二第98、99頁）。證人黃美
　　芳於該「另案」調詢中供稱：張家銘跟我講的交易架構，是
　　由他提供貨品並讓利3%到5%給我介紹的供應商，我的供應商
　　再出貨並開發票給張家銘的上市公司，張家銘的上市公司事
　　後怎麼處理這些貨品我不知道，第一筆進行交易就是與勝利
　　公司等語（見原審訴更一卷二第10頁）。按此可知，勝利公
　　司開立系爭統一發票給普格公司之該筆交易，固非屬真實之
　　交易。惟黃美芳於「另案」一審審理時亦證稱：我所介紹的
　　廠商就供應商的部分，交易模式是一開始我會請客戶先提供
　　公司的基本資料，讓張家銘先確定這家廠商可不可以，如果
　　可以的話，張家銘會提供我金額跟正式買貨的品項，進行交
　　易，再來普格公司會匯款到供應商，款項進來之後，由我去
　　領取出來交給張家銘、張羽麟、饒銘雯、蔡弦甫，所以公司
　　之間往來的訂購單、送貨單等文件是由張家銘那邊處理，會
　　請我給客戶用印，我所介紹的供應商開發票的金額及數量，
　　也都是照張家銘他們指示，但是由我去跟客戶講；勝利公司
　　上游的供應商是由張家銘提供，勝利公司的上游供應商的發
　　票是由張家銘給我，我交給勝利公司等語（見原審卷訴更一
　　卷二第165至167、175 頁），可知勝利公司在與普格公司或
　　供貨上游進行交易時，全係由黃美芳負責勝利公司對外交易
　　，並依黃美芳指示配合辦理前揭事務，被告在交易過程中，
　　均未曾與普格公司或上游公司之人員有何接觸甚明。
　㈢雖張勛逵及張家銘上開所證均稱系爭交易為假交易；另證人
　　即國稅局稽查人員潘昶典於原審固亦證稱：我們發現其驗收
　　單係開立在後，期間很多筆都是在100年12月交易，發票也
　　是開在100年12月，驗收到101年2、3、4月都有在驗收這批
　　貨物，這部分有點違反常態，當時新店稽徵所有去詢問普格
　　公司跟勝利公司交易的情形，按照普格公司的說法，跟勝利
　　公司買的貨品是直接送給報關行出口，但是按照勝利公司被
　　告的說法，當時交易的商品是送到普格公司，兩方面說法不
　　一致，國稅局認為因為雙方說法有衝突，故交易真實性有存
　　疑等語（見原審訴更一卷一第445至449頁）。惟參之：
　⒈黃美芳於「另案」調詢中供稱：第1 筆進行交易就是與勝利
    公司，這筆交易張家銘的確有把貨送到勝利公司的倉庫，之
　　後再把貨運走，勝利公司的貨款，是張家銘帶著勝利公司的
    葉小姐去銀行領錢並把錢拿走，當時勝利公司的老闆李榮國
    很生氣，質問如果客戶來要貨款怎麼辦，也氣我沒給張家銘
    簽收，之後就不再配合了（見原審訴更一卷二第10、14頁）
    ；並於「另案」偵查中證稱：第1 次交易時，他們有確實交
    貨到勝利公司倉庫（見原審訴更一卷二第90頁）；及於「另
    案」一審審理時證稱：第1筆的交易是跟勝利公司，我有看
    過第1 筆的貨品，我是在勝利公司樹林的倉庫看到的；我跟
    勝利公司說跟上市公司合作做生意，普格公司會預付貨款匯
    進去勝利公司，我跟他們說要買貨，再由勝利公司把錢領出
    來，且因為貨款交給張家銘沒有簽收款條，而對我有抱怨，
    被告意思說這樣是不好的，張家銘有去勝利公司把這些貨款
    分次提出，但被告不知道這些貨款會回流到普格公司，被告
    不知道我與張家銘之間的合作關係，我都會跟供應商講說這
    些錢不是我們的，是張家銘他們要拿去買貨，所以要領給張
    家銘他們等語（見原審訴更一卷二第167、168、174 、
　　175 、209頁）。
  2.張勛逵於「另案」一審審理中證稱：張家銘開始介紹普格公
    司交易對象，是勝利公司，我會有印象是因為張家銘有準備
    貨物，張家銘有帶我去勝利公司橋上的辦公室，所以我有印
    象第一筆是勝利公司，勝利公司在新店橋邊可以進入，所以
    我對公司的印象很深刻，勝利公司擺了很多的貨，當時有拍
    照，張家銘應該有提供相關勝利公司出貨的照片及出貨單給
    我，勝利公司則有一個女性職員等語（見原審訴更一卷二第
    306、341至342頁）。
  3.張家銘於「另案」一審審理時證稱：勝利公司拿款的時候，
    印象中好像也是用預收貨款的方式，貨應該是在之後才出的
    ，就是我前述有提到從葉慶隆天勵公司所借來的貨，我的確
    有送一筆貨過去，但這筆貨是從葉慶隆的公司借來的，這一
    筆貨到達勝利公司後有重新包裝，物流都有跟黃美芳講，黃
    美芳有無跟勝利公司講我不清楚等語（見原審訴更一卷二第
    143至144 頁），核與黃美芳於「另案」一審審理時亦證稱
    ：到被告工廠換包裝的過程不是我做的，是張家銘安排的，
    我知道有重新包裝等語（見原審訴更一卷二第361 頁）
　　相符。
　　可見在系爭交易之過程，被告對於黃美芳由張家銘取走自勝
    利公司帳戶領出普格公司所匯付之款項，卻未要求張家銘簽
    收款條一事甚有意見，而有所抱怨；且其亦不知上開經領出
    之款項，係回流普格公司；另其對於欲出貨給普格公司之貨
    物有重新包裝。衡此情事，倘被告知悉系爭交易為假交易，
　　並參與其中，則普格公司所為之匯款金額僅為「作帳」，該
    等款項本須歸還普格公司，其豈會執意留下簽收紀錄？並對
    於張家銘未簽下收款證明而頗有微詞？又豈會對上開款項係
    回流普格公司乙情毫無所悉？尤有甚者，其就所進貨物而欲
    轉賣給普格公司之系爭商品，又何必額外花費成本重新包裝
    哉？參以前述系爭交易被告並未與普格公司或上游公司之人
    員有何接觸，而係由黃美芳主導乙情，益徵被告是否確實知
    悉系爭交易為假交易，並參與其中，而開立系爭發票用以幫
    助普格公司逃漏營業稅乙節，即有疑竇而非毫無可疑之處。
    至於潘昶典之上開證言，固可證明系爭交易之真實性有疑，
    然其所證與張勛逵、張家銘所證系爭交易為假交易乙節，核
    屬同質性之證據，仍尚不足以排除本案所存在之合理可疑之
    處。
　㈣至於卷內所存之臺灣中小企業銀行建國分行105年1月21日105
    年建國字第0810500014號函暨所附勝利公司帳號0000000000
    0號帳戶交易明細表（見原審訴字卷一第46至48頁）、烏普
    斯公司發票（見原審訴更一卷二第523 頁）、現金支出申請
    單（見原審訴更一卷二第524至525頁）、勝利公司報價單（
    見原審訴更一卷二第46頁）、勝利公司出貨單（見原審訴更
    一卷二第47、52頁）、普格科技股份有限公司付款單、玉山
    銀行匯款回條（見原審訴更一卷二第49頁）、普格科技股份
    有限公司預付貨款請款單（見原審訴更一卷二
　　第53頁）、松霖記帳士事務所負責人李雪麗出具之說明書（
    見104偵9382號卷《下稱偵卷》第74頁）、普格公司之訂單採
    購單（見偵卷第156頁）、勝利公司開立給進貨廠商烏普斯
    公司之驗收單（見偵卷第42至46頁），及台灣台北地方檢察
    署102年度偵字第881號等起訴書（見偵卷第108至151頁）等
    證據資料，至多僅能證明系爭交易為假交易，惟仍無法證明
    被告有主觀上之幫助犯意。何況，上開起訴書所指之另案，
    有關被告被訴部分，業經本院以106年度金上重訴字第8號判
    決無罪確定（見原審訴更一卷一第245至431頁），
　　尤不足以證明被告有本案犯罪。
　㈤據上所述，被告辯稱主觀上認前揭與普格公司間之交易為真
    實交易乙節，尚屬可採。其主觀上既認系爭交易為真實，則
    其開立如附表一所示之統一發票給普格公司，即係基於正常
    營業所為，自不該當於稅捐稽徵法第43條第1項之幫助逃漏
　　稅捐罪責。
六、駁回上訴之理由：　　
　　檢察官上訴略以：被告固辯稱：黃美芳大概跟我說明要介紹
    一筆交易後，我跟他反應，這麼大筆的金額，我沒有資金可
    以做這筆交易，黃美芳跟我說他可以設法請普格公司先預付
    貨款，過了沒有多久，黃美芳有跟我確認這兩天就會付錢進
    來，我也有上網去查一下普格公司的資料，我的想法是這種
    上市公司要付出任何錢必須得經過重重的審核才能付出款項
    ，所以如果普格公司真的能夠預付貨款的話，想必這個買賣
    是確實他們所需要的，我收到貨款之前一、兩天，這個貨品
    的安排黃美芳原本是跟我說由勝利公司負責進口，後來又告
    訴我要由其他公司進口再交給我，我不疑有他就答應這麼做
    ，黃美芳再帶張家銘，因為我當時不知道張家銘是誰，只知
    道他叫做Michael ，黃美芳跟我說要把貨款交給張家銘，等
    我收到貨款之後，大概是分了三至四次，分別由我、我公司
    職員去提領現金交給張家銘，第一次是由公司小姐去提領交
    給張家銘，事後我才知道張家銘沒有做簽收的動作，我還跟
    黃美芳反應過怎麼可以不簽收，黃美芳跟我說沒問題，他會
    負責，就這樣分次把貨款交給張家銘，等到101年1月底的時
    候，貨物進到我的倉庫，可是我發現包裝很差，也跟黃美芳
    反應這樣不行，一定要全部換包裝，後來由黃美芳去安排取
    得紙箱，並安排人員到我的工廠，由黃美芳所派來的人負責
    重新裝箱、計算，最後還算出來多了一個，全部裝箱完成之
    後，再裝箱的過程中出了一次，時間是2月9日，另外裝箱完
    畢後，再出一次，這個日期我就記不住，整筆的交易就是這
    樣，黃美芳把貨品的簽收單拿來交給我，我把錢分次提領給
    張家銘的目的是向烏普斯公司進貨，烏普斯公司進貨到公司
    的倉庫我有點收才能夠簽給他們，雖然黃美芳在事前有跟我
    說要跟烏普斯公司進貨，但因為生意是由黃美芳介紹的，一
    般潛規則，我們不會去探人家的底，所以我沒有多問或由勝
    利公司來跟烏普斯公司接洽，黃美芳介紹勝利公司與普格公
    司交易時，沒有問過他在普格公司擔任何項職務，除黃美芳
    外，也沒有跟自稱是普格公司人員接觸過這筆交易的事情云
    云（見原審訴更一卷二第356至358頁），惟自被告上開供述
    可知，其經營之勝利公司與上下游廠商間交易，係全部委由
    黃美芳處理，然黃美芳並非本案涉案公司相關的員工，且據
    被告供述，平日與黃美芳亦素無業務上的聯繫，卻經由黃美
    芳介紹與素無往來的異業即烏普斯公司、普格公司為交易，
    且金額高達11,487,840元，在開立本案統一發票前，亦無驗
    收，即交付該統一發票及鉅款款項給素不相識的張家銘，亦
    未向烏普斯公司、普格公司確認張家銘的真實身分，以被告
    經營公司長達20幾年的經驗，本案的交易既非購料後加工，
    交易均係已安排上下游，顯無預先購貨之必要性，足見被告
    不知本件交易之供應商為何公司，未追查普格公司是否驗收
    貨物，亦不想「探底」多接觸客戶，其行為與一般商人對應
    供應商及出貨廠商之處理方式並不相符，而違反因銷貨需求
    進而採購之交易常態，其行為自難謂無幫助納稅義務人普格
    公司逃漏稅捐之故意云云。惟查，如上所述，本案被告主觀
    上是否確有幫助逃漏稅捐之故意，依現有證據，仍屬可疑。
    縱使其就鉅額交易，全然委由黃美芳聯繫處理，有違交易常
    態，惟在無積極證據證明其犯罪下，仍不得憑此以本罪相繩
    。檢察官執此指摘原判決為不當，核無理由，應予回。至於
    檢察官於本院表示經原審判決不受理之違反商業會計法部分
    ，為上訴效力所及，請併予審酌乙節（見本院卷第76頁）。
    然因被告所涉幫助逃漏稅捐部分，既經本院維持原審無罪之
    諭知，即無犯罪不可分之情形，該不受理部分不為本件上訴
    效力所及，本院自不得併予審理，附此敘明。
七、綜上所述，檢察官之上訴為無理由，應予駁回。
據上論斷，應依刑事訴訟法第368條，判決如主文。
本案經臺灣新北地方檢察署檢察官賴建如起訴，臺灣高等檢察署
檢察官賴正聲到庭執行職務。
中　　華　　民　　國　　109 　年　　4 　　月　　29　　日
                  刑事第二十二庭審判長法　官  洪于智
                                      法　官  汪怡君
                                      法　官  陳銘壎
以上正本證明與原本無異。
不得上訴。
                                      書記官  吳思葦
中　　華　　民　　國　　109 　年　　4 　　月　　29　　日
【附表】
發票日期 買受人 發票號碼 金額 稅額 提出扣抵發票銷售額 提出扣抵發票營業稅額 100年12月20日 普格公司 XQ00000000 1,148萬7,840元 57萬4,392元 1,148萬7,840元 57萬4,392元